【裁判字號】    97,簡上,1271
【裁判日期】    980428
【裁判案由】    竊盜
【裁判全文】
臺灣板橋地方法院刑事判決            97年度簡上字第1271號
上  訴  人  丙○○
即  被  告
輔  佐  人  甲○○
上列上訴人即被告因竊盜案件，不服本院97年度簡字第7373號中
華民國97年9 月18日第一審判決（聲請簡易判決處刑案號：97年
度偵字第23034 號），提起上訴，本院管轄第二審之合議庭依通
常程序自為第一審判決如下：
    主  文
原判決撤銷。
丙○○無罪。
    理  由
一、聲請簡易判決處刑意旨略以：被告丙○○意圖為自己不法之
    所有，於民國97年8 月8 日下午1 時30分許，在台灣屈臣氏
    個人用品商店股份有限公司（下稱屈臣氏公司）經營址設臺
    北縣三峽鎮○○街119 之2 號1 樓屈臣氏商店內，竊取置於
    貨架上之價值新臺幣（下同）13189 元之施巴嬌顏活性卸妝
    乳等26件商品，將之藏放在所攜紫色購物袋內，欲離去之際
    ，因物品未予結帳而觸動店門防盜感應器，為店長乙○○察
    覺報警查獲，因認告涉犯刑法第320 條第1 項之竊盜罪嫌等
    語。
二、然按犯罪事實應依證據認定之，無證據不得認定其犯罪事實
    。又不能證明被告犯罪者，應諭知無罪之判決，刑事訴訟法
    第154 條第2 項、第301 條第1 項前段分別定有明文。再刑
    事訴訟法第161 條第1 項規定：檢察官就被告犯罪事實，應
    負舉證責任，並指出證明之方法。因此檢察官對於起訴之犯
    罪事實，應負提出證據及說服之實質舉證責任。倘所提出之
    證據，不足為被告有罪之積極證明，或指出證明之方法，無
    從說服法院以形成被告有罪之心證，基於無罪推定原則，自
    應為被告無罪之判決，最高法院92年臺上字第128 號判例意
    旨可供參酌。
三、茲公訴人認被告涉犯刑法第320 條第1 項之竊盜罪嫌，無非
    係以(一)被告丙○○警詢及偵查供詞(二)告訴代理人乙○○警詢
    指訴(三)現場照片六張等為主要論據；訊據被告固坦認於前揭
    時地，步出上址屈臣氏商店前，雖曾就手持之商品結帳，然
    旋步出店門時，因所攜帶紫色購物袋內尚另有未結帳商品，
    乃觸動店門防盜感應器，併為店長乙○○報警處理等情不諱
    ，就此被告坦認部份，復據證人乙○○於警詢中證述綦詳，
    且有台北縣政府警察局三峽分局三峽派出所扣押筆錄、台北
    縣政府警察局三峽分局三峽派出所扣押物品收據、扣押物品
    目錄表、現場相片等在卷可憑，堪信屬實；然被告堅決否認
    有何竊盜犯行，辯稱：其知道買東西要付錢之後，才能拆東
    西，否則會被人家認為是偷竊，但因本案發生前，其剛因精
    神疾病在亞東紀念醫院住院，警衛規定，要進去醫院，帶入
    的東西不可以有包裝，其住院一段期間後，生活習慣、思想
    都變成這樣，而案發當時，聽到電視報導，精神恍惚，以為
    自己等一下要去住院，所以才又將隨手挑選的部分商品先拆
    下包裝置於購物袋內，其結帳時，只是一時疏忽未另將購物
    袋內商品取出結帳，並無竊盜故意等語；經查：
(一)、證據能力部分：
    本案以下所引用之卷證資料，並無證據證明係公務員違背法
    定程序所取得；又被告以外之人於審判外之陳述，經核並無
    非出於自由意願而為陳述或遭違法取證及顯有不可信之情況
    ；再卷內之文書證據，亦無刑事訴訟法第159 條之4 之顯有
    不可信之情況與不得作為證據之情形，且公訴人、被告迄本
    院言詞辯論終結前均未聲明異議，依刑事訴訟法第159 條至
    159 條之5 之規定，均有證據能力，合先敘明。
(二)、得心證之理由：
、被告於本案案發（即97年8 月8 日）前之96年3 月30日起，
    即多次至亞東紀念醫院精神科就診，其後，更自97年7 月24
    日起至同年8 月4 日止，因情感性精神病而在亞東紀念醫院
    住院，住院期間有情緒低落、注意力不集中、失眠、幻聽、
    自殺企圖，並經診斷病名為「重度憂鬱症、再發、嚴重、未
    合併精神病症狀」，而被告之精神恍惚，不容易集中精神，
    為其「重度憂鬱症」之症狀，且精神病患住院期間攜帶之物
    品，依照亞東紀念醫院9D2 （精神病房）住院說明書第5 條
    「遇有包裝之物品亦須拆封檢查」之規定，確有管制措施；
    另被告出院後，由亞東紀念醫院精神科醫師所開立之美舒鬱
    錠、利福全錠、美得眠等藥錠，均有幫助睡眠用途各情，有
    被告所提出之亞東紀念醫院診斷證明書、其所領用藥袋上所
    註明內含之藥品名稱、用途，及亞東紀念醫院97年12月11日
    亞歷字第0976410819號函暨該函所附被告病歷資料、住院說
    明書、出院病歷摘要等在卷可參；是被告固有將部分商品包
    裝拆卸併置於所攜購物袋內後，未與結帳即步出店外之與常
    情有異之行為，然被告既確有幻聽病徵，於本案發生前甚且
    業因重度憂鬱症住院近2 星期後甫出院未幾，而其所罹患之
    重度憂鬱症，併有不容易集中精神之症狀，其出院後且仍服
    用幫助睡眠之藥錠，則被告案發斯時之行止，即非可完全與
    常人舉措同視，況被告住院期間所攜帶之物品，依醫院規定
    ，確有管制措施等情，事證如前，則被告辯稱：案發當時，
    聽到電視報導，精神恍惚，以為自己等一下要去住院，所以
    才依照先前認知的醫院規定，將隨手挑選的部分商品先拆下
    包裝置於購物袋內等語，即非全然無據，已難逕以被告有上
    述行為，逕認其係基於竊盜故意所為。
、又被告於步出上址屈臣氏商店前，曾先就手持之商品結帳，
    然旋步出店門時，因所攜紫色購物袋內尚另有未結帳商品，
    乃觸動店門防盜感應器，方為店長乙○○報警處理等情，業
    如前述，而被告於本案發生前，既甫經醫師診斷罹有重度憂
    鬱症且屬再發、嚴重之情狀，並謂其不容易集中精神，為「
    重度憂鬱症」之症狀，且被告亦有注意力不集中、失眠、幻
    聽等病徵，則被告因「重度憂鬱症」之症狀，導致其不容易
    集中精神，因而僅記得就手持之物品結帳，疏未再行取出購
    物袋內商品結帳，亦非無可能；況被告在上址店內挑選商品
    之際，曾持2 個睫毛夾，1 個有拆開外包裝，1 個沒有，問
    店長乙○○有什麼不一樣，乙○○告以二者是一樣的商品，
    只是顏色不一樣，同時乙○○看到被告手上還拿著1 個粉刺
    夾，粉刺夾的外包裝已經打開了，因為乙○○確認此商品是
    店內賣的，所以就到一樓的結帳處，以確認被告是否有結帳
    ，當時是判斷正常來講，沒有結帳的話，客人是不會拆開外
    包裝的，而乙○○去一樓確認時，並沒有看到粉刺夾有被結
    帳的紀錄，後來被告走出經過防盜門，防盜門響了，乙○○
    就過去問說，小姐不好意思，你是否東西忘記結帳，被告就
    拿剛才已經結帳的二樣東西給乙○○看，乙○○就問說，是
    否還有別的東西，被告就把包包打開，當時看到包包裡面的
    情形，就如同偵查卷第24頁照片所示，也就是包包裡面有照
    片所示的商品，以及少部分商品的外包裝也在包包裡面，在
    包包裡面，不管是外包裝，或是商品本身，都沒有被撕掉防
    盜標籤的情形等情，經證人乙○○於本院審理中結證在卷（
    見本院97年12月23日審理筆錄）；另再對照被告為警查獲時
    ，於其隨身所攜購物袋內未結帳之商品，其中有多樣商品諸
    如修飾剪、指甲剪等之外包裝盒，雖經拆封，然該等拆封後
    之外包裝盒，顯未遭棄置，而仍一併置於被告之購物袋內，
    因而經員警於三峽派出所內拍攝被告涉嫌竊得之物品時，仍
    有該等商品之外包裝併同為警拍攝，此有相片數幀在卷可憑
    ，是苟被告確有竊盜故意，因而將商品拆封包裝後藏置袋內
    未與結帳即予攜出，則其意顯在偽裝該等商品並非屬「尚未
    結帳而仍有包裝之新品」，據此，被告何不將該等外包裝、
    防盜標籤撕去後棄置他處，以免遭人質疑，反而尚將該等經
    拆封之外包裝猶與商品同置購物袋內，且亦未將防盜標籤撕
    去？其又何以於結帳前，即持已打開外包裝的粉刺夾詢問店
    員有何不同，徒惹店員對己注意，更增其竊盜犯行實施之困
    難？是被告辯稱會在結帳前，就先拆下部分商品包裝，是因
    依照先前認知的醫院規定，始將隨手挑選的部分商品先拆下
    包裝置於購物袋內，並無竊盜故意等語，容非無據，堪以信
    實。
、又服用過量之精神科用藥，可能造成精神恍惚，無法集中注
    意力，惟一般會持續數小時，並合併有對該段記憶力之喪失
    或島狀記憶現象，亦即對該段記憶出現嚴重之片段化現象，
    然依被告對案件之陳述大致連貫，無明顯之島狀記憶現象，
    本案中，被告並不適用因精神障礙或其他心智缺陷，致不能
    辨識行為違法，或欠缺依其辨識而行為之能力，或此等能力
    顯著降低之狀況，此有亞東紀念醫院98年2 月9 日精神鑑定
    報告書附於本院卷可參，是被告本案行為當時，固無刑法第
    19條精神障礙減輕其刑或不罰規定之適用可言；惟因憂鬱症
    之患者，可能因有注意力不集中之病症，致短暫之行為判斷
    力較差，而致行為失誤之情形；推測被告案發時所稱之精神
    不集中可能為一般人亦可能出現之短暫性注意力不集中，而
    受憂鬱病症所加強，被告仍有可能有短暫性注意力不集中之
    情事，暫時性影響其行為判斷，此部分可能與其取用貨品而
    未結帳有關等情，則經上揭亞東紀念醫院98年2 月9 日精神
    鑑定報告書記載甚明，已徵被告於本案案發之際，其精神注
    意力容有因受罹患重度憂鬱症之影響而更較常人為差，併致
    其行為失誤之可能；參酌前述所述事證，堪認被告容或
    係因「重度憂鬱症」之症狀，導致其不容易集中精神，因而
    於案發之際，僅記得就手持之物品結帳，疏未再行取出購物
    袋內商品結帳，據此，自難認被告於案發之際，將部分未結
    帳商品攜出店外，即係基於竊盜故意所為，併對之論以竊盜
    罪。
四、綜上，公訴人所舉事證，尚無從使本院形成對被告有罪之確
    信，揆諸前揭說明，被告之犯罪既不能證明，自應為其無罪
    之諭知；末按管轄第二審之地方法院合議庭受理簡易判決上
    訴案件，應依通常程序審理。其認案件有刑訴法第452 條之
    情形者，應撤銷原判決，逕依通常程序為第一審判決，法院
    辦理刑事訴訟簡易程序案件應行注意事項第14項定有明文。
    又地方法院簡易庭對被告為簡易判決處刑後，經提起上訴，
    而地方法院合議庭認應為無罪判決之諭知者，依同法第455
    條之1 第3 項準用第369 條第2 項之規定意旨，應由該地方
    法院合議庭撤銷簡易庭之判決，改依第一審通常程序審判（
    最高法院91年度台非字第21號判決意旨參照）；本件被告提
    起上訴否認犯罪，為有理由；原審為被告有罪之判決，容有
    未洽，應由本院將原判決撤銷，自為第一審無罪之判決。
據上論斷，應依刑事訴訟法第455 條之1 第1 項、第3 項、第36
9 條第1 項前段、第364 條、第301 條第1 項，判決如主文。
本案經檢察官郭季青到庭執行職務。
中    華    民    國    98    年    4     月    28    日
                  刑事第十六庭審判長法  官  許必奇
                                    法  官  鄧雅心
                                    法  官  陳明偉
以上正本證明與原本無異。
如不服本判決，應於送達後10日內，向本院提出上訴書狀，並應
敘述具體理由；其未敘述上訴理由者，應於上訴期間屆滿後20日
內向本院補提理由書（均須按他造當事人之人數附繕本）「切勿
逕送上級法院」。
                                    書記官  陳玉心
中    華    民    國    98    年    4     月    28    日


司法院資訊處製作；財團法人民間司法改革基金會備份。
